【裁判字號】    99,訴,179
【裁判日期】    990924
【裁判案由】    分配表異議之訴
【裁判全文】
臺灣宜蘭地方法院民事判決               99年度訴字第179號
原      告  李再華
訴訟代理人  林世超律師
被      告  內政部營建署
法定代理人  葉世文
訴訟代理人  黃錦田
上列當事人間分配表異議之訴事件，本院於中華民國99年9月1日
言詞辯論終結，判決如下：
    主  文
本院九十八年度司執字第一０四五三號求償債務強制執行事件於
民國九十九年五月二十六日製作如附件所示之分配表，所列次序
九被告對原告之債權本利和新臺幣壹佰陸拾柒萬參仟壹佰零壹元
，於超過新臺幣陸拾柒萬參仟玖佰零伍元之部分應予剔除；所列
次序九不足額新臺幣玖拾肆萬陸仟捌佰零陸元部分應予剔除。
原告其餘之訴駁回。
訴訟費用由原告負擔二分之一，餘由被告負擔。
    事實及理由
壹、程序事項：
    按訴狀送達後，原告不得將原訴變更或追加他訴，但擴張或
    縮減應受判決事項之聲明者，不在此限，民事訴訟法第 255
    條第1項第2款定有明文。查原告訴之聲明原係：本院98年度
    司執字第10453號求償債務強制執行事件，於民國99年5月26
    日所製作分配表中，其中被告對原告之債權本利和金額逾新
    臺幣（下同）734, 899元部分，及不足額946,806 元範圍內
    ，應予剔除。嗣於99年7 月27日民事準備書狀中，變更其聲
    明為：本院98年度司執字第10453 號求償債務強制執行事件
    ，於99年5月26 日所製作分配表中，其中被告對原告之債權
    本利和金額逾735,292元部分，及不足額在937,809元範圍內
    ，應予剔除。又於99年8月30 日民事準備書（二）狀中，變
    更其聲明為：本院98年度司執字第10453 號求償債務強制執
    行事件，於99年5月26 日所製作分配表中，其中被告對原告
    之債權本利和金額逾423,521元部分，及不足額在937,809元
    範圍內，應予剔除。原告就其聲明之變更核與上述規定相合
    ，應予准許。
貳、實體事項：
一、原告主張：
（一）被繼承人李右成之繼承人原有原告及李郭盆2人，經於 93
      年7 月16日協議分割，由原告繼承被繼承人李右成之全部
      債權、債務，此有羅東地政事務所檢附之遺產分割協議書
      可資參照，依民法第1171條規定：「遺產分割後，其未清
      償之被繼承人之債務，移歸一定之人承受，或劃歸各繼承
      人分擔，如經債權人同意者，各繼承人免除連帶責任」、
      「繼承人之連帶責任，自遺產分割時起，如債權清償期在
      遺產分割後者，自清償期屆滿時起，經過5 年而免除。」
      本件被繼承人李右成之遺產均由原告繼承，且已辦理分割
      ，至今已逾5 年，訴外人李郭盆已免除連帶責任，是無需
      再列訴外人李郭盆為原告，先予敘明。
（二）原告之被繼承人李右成於74年1月17 日向被告前身台灣省
      政府借款392,000元，借款利率32萬元部分為年息9厘，72
      ,000元部分為年息9.625厘，借款期限為15年，自74年1月
      17日起至89年1月15 日止，有國民住宅貸款借據可憑，其
      後經台灣省政府提起民事訴訟，取得本院76年訴字第 214
      號民事確定判決為執行名義，被告承繼台灣省政府後，分
      別於90年2月換發債權憑證（90年執字第630號）；94年民
      執字第4857號執行無結果；95年執更字第1 號無人應買流
      標而撤回終結在案；97年民執字第2497號、97年民執字第
      3933號執行無結果，迄至此次98年司執字第10453 號拍賣
      得標，並於99年5月26日製作分配表，定於99年6月30日實
      行分配，該分配表中記載被告對原告債權本利和為1,673,
      101元，包括本金392,000元，利息及違約金1,281,101 元
      ，其中利息部分為872, 889元（其中32萬元本金之利息自
      74年11月15日至99年4月14日，按年息9％計算，共703,58
      8元；72,000元本金之利息，自74年11月15日起至99年4月
      14日止，按年息9.625％計算，共169,301元），違約金部
      分為408,212元（其中32萬元本金之違約金自74年12 月16
      日至91年10月24日，按年利率4.5％計算，共242,906元；
      自91年10月25日起至99年4月14日，按年利率3.6％計算，
      共86,132元；其中72,000元本金之違約金自74年12月16日
      起至91年10月24日，按年利率4.8125％計算，共58,449元
      ，自91年10月25日起至99年4月14日止，按年利率 3.85％
      計算，共20,725元），應受分配金額為726,295 元，不足
      額為946,806 元。惟該分配表所載被告對原告之債權本利
      和金額逾423,521元部分及不足額937,809元部分，均應予
      剔除，理由如下：
（三）原告之被繼承人李右成業於92年10月31日死亡，臺灣省政
      府於76年取得對被繼承人李右成之執行名義後，並未聲請
      強制執行，因此應自76年起重行起算15年之消滅時效。被
      告雖於90年聲請換發債權憑證，惟被告自被繼承人李右成
      92年10月31日死亡後，仍繼續以被繼承人李右成為強制執
      行程序之相對人，而原告於92年11月1 日起因繼承而成為
      債務人後，被告均未對原告聲請強制執行，迄至98年8 月
      27日此次強制執行始將原告列為強制執行之對象，依強制
      執行法第44條準用民事訴訟法之規定，有當事人能力者，
      始有執行當事人能力，而被繼承人李右成於92年10月31日
      死亡即無當事人能力，被告對無當事人能力之被繼承人李
      右成聲請強制執行，於法即屬無據，該執行行為本不發生
      效力，對原告亦不生效力。
（四）就利息部分，其消滅時效為5年，民法第126條定有明文。
      自74年12月16日至92年10月31日被繼承人李右成死亡時之
      利息已罹於時效消滅，92年11月1日起至98年8月26日本次
      聲請強制執行前，均係對已死亡之被繼承人李右成或訴外
      人李郭盆為強制執行，對原告不發生效力，因之遲延利息
      應自98年8月27日起至99年4月14日拍定日計算。被告於99
      年6月21 日向本院民事執行處所提陳報狀中亦不爭執：「
      李右成於92年10月31日死亡，縱使異議人認為94年至97年
      仍對李右成執行如屬無效，惟98年8月26 日聲請本案強制
      執行，對利息請求權仍有93年8月27日至99年4月14日請求
      權」乙節，惟其既主張94年至97年仍對被繼承人李右成為
      執行係屬無效，則是否能從99年8月26日往前回溯5年，或
      應自99年4月14日拍定日往前回溯至98年8月27日聲請強制
      執行翌日起算，即不無疑問。
（五）就違約金部分，依內政部92年1月17 日函台灣土地銀行總
      行稱：「依行政院91年10月23日院台內字第0910045117號
      令修正『國民住宅貸款辦法』第8 條規定『借款人未能還
      款時，逾期6 個月內部分，應就逾期欠繳本息，按日加收
      原貸款利率20％ 違約金，逾期超過6個月部分，應就逾期
      欠繳本息，按日加收原貸款利率40％之違約金』，並從91
      年10月25日起，依修正之違約金標準辦理，生效日前之違
      約金仍按原有規定計收。」另依台灣高等法院99年上易字
      第184 號判決：「至於按一定利率及遲延日數計算之違約
      金，名稱雖與遲延利息異，實質上仍為賠償債權人因遲延
      所受之損害，債權人應同樣按時收取，其時效期間應與遲
      延利息相同」。本件亦屬同樣情形，違約金係按一定利率
      及遲延日數計算，是名稱雖與遲延利息異，實質上仍為賠
      償被告因遲延所受之損害，其時效應與遲延利息同為5 年
      。因此，自74年12月16日至92 年10月30 日部分之違約金
      均已罹於時效而消滅，92年11月1日起至98年8月26日本次
      聲請強制執行前，均係對已死亡之被繼承人李右成或訴外
      人李郭盆為強制執行，對原告亦不生效力，因之違約金應
      從99年4月14日起回推至98年8月27日起算。退步言，至多
      僅可從99年4月14日拍定日起回推5年，自94年4月15 日起
      算違約金。利率部分，本金32萬元部分，74 年12月16 日
      起至91年10月24日按4. 5％計算違約金，91年10月25日起
      至92年5月24日按1.8％計算違約金，此部分已罹於5 年時
      效，是應自92年5月25日起至99年4月14日止，按3.6％ 計
      算違約金。另本金72,000元部分，74年12月16日起至91年
      10月24日按4.8125％計算違約金，91年10月25日起至92年
      5月24日按1.925％計算違約金，此部分均已罹於5 年時效
      ，是應自92年5月25日起至99年4月14日止，按3.85％計算
      違約金，始符合內政部上開函釋規定。
（六）因之，本件分配表原告部分，應為本金392,000 元、利息
      22,515元（包括32萬元部分為18,148元，72,000元部分為
      4,367元）、違約金9,006元（包括32萬元部分為7,259 元
      ，72,000元部分為1,747元），本利和為423,521元，而強
      制執行程序中不動產拍定應分配金額為735,292 元，是被
      告對原告之債權本利和金額逾423,521 元部分應予剔除，
      不足額在937,809 元範圍內亦應予剔除等語。並聲明：本
      院98年度司執字第10453 號求償債務強制執行事件，於99
      年5月26 日所製作分配表中，其中被告對原告之債權本利
      和金額逾423,521元部分，及不足額在937,809元範圍內，
      應予剔除。
二、被告則以：
（一）訴外人李右成於73年12月12日申辦國宅貸款，與台灣省政
      府訂立國民住宅貸款契約，共貸款392,000 元，該貸款自
      74年11月15日即未依約還本繳息，於76年9 月被告對訴外
      人李右成取得本院76年度訴字第214 號民事判決確定證明
      ，並續於90年2 月間對訴外人李右成聲請強制執行換發債
      權憑證，詎訴外人李右成於92年10月31日死亡，且原告未
      聲明拋棄繼承，被告於94年、97年間曾強制執行押品流標
      在案，於98年8 月26日再次提出執行聲請，經拍賣押品，
      被告之債權計算至99年4月14日仍無法完全獲得清償。
（二）按「消滅時效，因起訴而中斷。而開始執行行為或聲請強
      制執行與起訴有同一之效力」、「時效中斷者，自中斷之
      事由終止時，重行起算」。查原告、訴外人李右成所欠本
      息，業經本院76年度訴字第214 號民事判決確定，嗣被告
      以前開確定判決為執行名義，分別於90年執壬630 號聲請
      強制執行中斷時效，並又分別於94年執4857號、97年執24
      97號、97年執3933號、98年司執庚10453 號聲請強制執行
      ，並均獲債權憑證及註記，是被告業已依前開規定行使權
      利，中斷時效，俾時效重行起算。
（三）退步言，消滅時效完成，債務人僅取得為拒絕給付之抗辯
      權而已，其請求權並非當然消滅，原本債權已罹於時效，
      但於債務人為時效抗辯前，其利息及違約債權仍陸續發生
      ，而已發生之利息及違約金並非民法第146 條所稱之從權
      利，其請求權與原本請求權各自獨立，消滅時效亦分別起
      算，原本請求權雖已罹於消滅時效，已發生之利息及違約
      金請求權並不因而隨同消滅，最高法院97年度台上字第47
      7 號著有判決可資參照。故若認原告主張消滅時效有理，
      依前開判決見解，縱使訴外人李右成於92年10月31日死亡
      ，被告仍得請求就已發生之利息及違約金獨立債權，故自
      93年8月27日至拍定清償日99年4月14日止之利息請求權，
      且利息利率請求應如執行名義債證所載，即本金32萬元以
      年息9％計算、本金72,000元以年息9.625％計算。至於本
      金及違約金得請求之時效為15年，被告於90年2 月間對訴
      外人李右成所為之執行行為已有效中斷時效之消滅，是故
      本金及違約金部分並無罹於時效，全數依原分配表請求如
      計算書等語，資為抗辯。並聲明：原告之訴駁回。
三、兩造不爭執之事實：
（一）被告對於被繼承人李右成之債權，就違約金之利率部分，
      有內政部92年1月17日內授營財字第0920084326 號函：「
      一、行政院91年10月23日院台內字第0910045117號令修正
      發布之『國民住宅貸款辦法』第8 條規定：『借款人未能
      還款時，逾期6 個月內部分，應就逾期欠繳本息，按日加
      收原貸款利率20％違約金，逾期超過6 個月部分，應就逾
      期欠繳本息，按日加收原貸款利率40％之違約金』。二、
      國民住宅貸款辦法第8 條之修正，係為減輕貸款戶之經濟
      負擔，降低違約金之比例，茲就從新從優原則考量，原國
      宅貸款戶如有逾欠違約，於國民住宅貸款辦法修正生效日
      （91年1月25 日）起之違約金請依修正之違約金標準辦理
      ，生效日前之違約金仍請按原有規定計收。」之適用。
（二）被繼承人李右成於73年12月12日申辦國宅貸款，與被告之
      前手即台灣省政府訂立國民住宅貸款契約，貸款本金392,
      000元，詎未按期繳款，經臺灣省政府起訴，本院76 年度
      訴字第214號判決被繼承人李右成應給付392,000元及自74
      年11月15 日起至清償日止，其中32萬元按年息9％計算，
      其中72,000元按年息9.625％計算之利息；及自74年12 月
      16日起至清償日止，各按上開2種利率之50％ 計算之違約
      金。該判決於76年10月11日確定。嗣被繼承人李右成於92
      年10月31日死亡，其對被告之債務業經被繼承人李右成之
      繼承人即原告與訴外人李郭盆協議分割，由原告單獨繼承
      之。
（三）精省後，原以臺灣省政府名義訴訟之案件由被告為管理機
      關承受之。被告於90年2月20日以本院76年度訴字第214號
      民事判決為執行名義，以被繼承人李右成為執行債務人向
      本院聲請執行，於同日換發債權憑證，執行終結（90年度
      執字第630號）。又於94年9月7 日以被繼承人李右成為執
      行債務人向本院聲請換發債權憑證（94年度執字第4857號
      ）。次於97年2月21 日以訴外人李郭盆為執行債務人向本
      院聲請換發債權憑證（97年度執字第2497號）。再於97年
      3 月20日以訴外人李郭盆為執行債務人向本院聲請換發債
      權憑證（97年度執字第3933號）。
（四）被告於98年8月26 日以原告、訴外人李郭盆、黃啟儀、林
      牡丹等為執行債務人向本院聲請就訴外人游錫森所有供擔
      保之三星鄉○○段806 地號土地暨坐落於該土地上，以訴
      外人黃啟儀、林牡丹等債務人為起造人，尚未完工之RC結
      構2層樓房共27間聲請併付拍賣，經拍定，本院於99年5月
      26日製作分配表，分配表記載被告對原告債權本利和為1,
      673,101元，包括本金392,000元，利息及違約金1,281,10
      1元，其中利息部分為872,889元（其中32萬元本金之利息
      自74年11月15日至99年4月14日，按年息9％計算，共703,
      588元；72,000元本金之利息，自74年11月15日起至99 年
      4月14日止，按年息9.625％計算，共169,301 元），違約
      金部分為408,212元（其中32萬元本金之違約金自74 年12
      月16日至91年10月24日，按年利率4.5％計算，共242,906
      元；自91年10月25日起至99年4月14日，按年利率3.6％計
      算，共86,132元；72,000元本金之違約金自74年12月16日
      起至91年10月24日，按年利率4.8125％計算，共58,449元
      ，自91年10月25日起至99年4月14日止，按年利率3.85 ％
      計算，共20,725元），應受分配金額為726,295 元，不足
      額為946,806元（98年司執字第10453號）。
（五）以上事實經本院調閱98年司執字第10453號、90 年度執字
      第630號、94年度執字第4857號、97年度執字第2497 號、
      97年度執字第3933號民事執行卷宗核對無誤，並有國民住
      宅貸款借據、本院76年度訴字第214 號民事判決、判決確
      定證明書、戶籍謄本、內政部92年1月17 日內授營財字第
      0920084326 號函、宜蘭縣羅東地政事務所98年8月16日羅
      地登（17）字第0990008551號函檢附之遺產分割協議書在
      卷可稽，且為兩造所不爭執，堪認屬實。
四、得心證之理由：
（一）按利息、紅利、租金、贍養費、退職金及其他1 年或不及
      1年之定期給付債權，其各期給付請求權，因5年間不行使
      而消滅；消滅時效，因開始執行行為或聲請強制執行而中
      斷；時效中斷者，自中斷之事由終止時，重行起算，民法
      第126條、第129條第2項第5款、第137條第1項分別定有明
      文。又時效，因開始執行行為或聲請強制執行而中斷者，
      自執行程序終結時，中斷事由終止，時效重行起算。次按
      ，遲延利息亦為利息，縱解釋遲延利息係賠償債務給付遲
      延所生相當利息之損害，亦應有民法第126 條所定短期消
      滅時效之適用，最高法院66年9月26日第7次民庭庭推總會
      議著有決議可資參照。再按，金錢債務之債務人給付遲延
      所應付之違約金，係按一定利率及遲延日數計算者，名稱
      雖與遲延利息異，然實質上仍為賠償債權人因遲延所受損
      害，債權人應同樣按時收取，不因其名稱有異而謂其時效
      之計算應有不同，最高法院70年台上字第3511號判決意旨
      可供參照。又強制執行程序之當事人，須有當事人能力，
      有關於執行當事人能力，強制執行法並未規定，依強制執
      行法第44條規定準用民事訴訟法之規定，即有當事人能力
      者，始有執行當事人能力，對無執行當事人能力為強制執
      行行為（如換發債權憑證等），執行之聲請即非適法，不
      生中斷時效之效力。
（二）查被告之前手即台灣省政府於76年間對原告之前手即被繼
      承人李右成提起訴訟，經本院76年度訴字第214 號判決被
      繼承人李右成應給付392,000元及自74年11月15 日起至清
      償日止，其中32萬元按年息9％計算，其中72,000 元按年
      息9.625％計算之利息；及自74年12月16 日起至清償日止
      ，各按上開2 種利率之50％計算之違約金。該判決並於76
      年10月11日確定，是因起訴而中斷之時效，應自76年10月
      11日判決確定時重行起算。又上開判決之違約金係按一定
      利率及遲延日數計算，名稱雖與遲延利息異，實質上仍為
      賠償被告因遲延所受之損害，其消滅時效應與遲延利息同
      為5年。惟被告遲至90年2月20日始具狀以被繼承人李右成
      為執行當事人向本院聲請換發債權憑證（90年度執字第63
      0號），就本金392,000元部分雖未罹於15年之消滅時效，
      惟就利息及違約金部分則已逾5年時效，是應自被告90年2
      月20日聲請強制執行往前回溯5年，認85年2月20日前所生
      之利息及違約金債權均已罹於時效，原告得拒絕此部分利
      息、違約金之給付。
（三）自85年2月21日起算之利息及違約金，其時效因被告於 90
      年2月20日聲請強制執行而中斷，應自90年2月20日本院90
      年度執字第630號強制執行事件執行結案時重行起算5年時
      效，是被告至遲應於95年2月19 日前對原告聲請強制執行
      ，始得中斷85年2月21 日起算之利息、違約金債權之時效
      進行。被告雖於94年9月7日以被繼承人李右成為執行債務
      人向本院聲請換發債權憑證（94年度執字第4857號），然
      該次執行因被繼承人李右成業於92年10月31日死亡，而非
      屬適法之執行聲請，不生時效中斷之效力。又被告於94年
      9月14 日以被繼承人李右華、訴外人黃啟儀、林牡丹等為
      債務人，就訴外人游錫森所有供擔保之三星鄉○○段806
      地號土地暨坐落於該土地上，以被繼承人李右華、訴外人
      黃啟儀、林牡丹等債務人為起造人，尚未完工之RC結構2
      層樓房共27間聲請併付拍賣，惟其遲至96年1月11 日始陳
      報被繼承人李右成業已死亡，由原告繼承債務乙情，有本
      院94年度執字第5049號、95 年度執更字第1號執行卷宗可
      資核對，則其追加或變更原告為執行債務人時業已逾上述
      之95年2月19 日，是該次執行對原告而言不生時效中斷之
      效果。被告雖又分別於97年2月21日、3月20日聲請強制執
      行（97年度執字第2497號、第3933號），惟均非以原告為
      執行債務人，且亦逾上述之95年2月19日，是該2次執行聲
      請對原告而言亦不生時效中斷之效果。被告遲至98年8 月
      26日始以原告為執行債務人聲請強制執行，就本金392,00
      0元部分雖仍未罹於15年之消滅時效，惟就85年2月21日起
      算之利息及違約金部分則已逾5年時效，是應自被告98年8
      月26日聲請強制執行往前回溯5年，認93年8月26日前所生
      之利息及違約金債權均已罹於時效，原告得拒絕此部分利
      息、違約金之給付。
（四）綜上，被告得請求之利息、違約金應自93年8月27 日起算
      。依此，被告得請求之金額為：本金392,000 元。本
      金32萬元部分之利息：自93年8月27日起算至99年4月14日
      ，共2,057天，按年息9％計算，共162,306元（32萬×9％
      ×2,057/365，小數點以下四捨五入）。本金72,000 元
      部分之利息：自93年8月27日起算至99年4月14日，共2,05
      7天，按年息9.625％計算，共39,055 元（72,000×9.625
      ％×2,057/365，小數點以下四捨五入）本金32 萬元部
      分之違約金：自93年8月27日起算至99年4月14日，共2,05
      7天，按年息3.6％（9％×40％）計算，共64,922 元（32
      萬×3.6％×2,057/365，小數點以下四捨五入）。本金
      72,000元部分之違約金：自93年8月27日起算至99年4月14
      日，共2,057天，按年息3.85％（9.625％×40％）計算，
      共15,622 元（72,000×3.85％×2,057/365，小數點以下
      四捨五入）。總計利息應為201,361 元（162,306+39,055
      ），違約金應為80,544 元（64,922+15,622），利息及違
      約金總和為281,905 元（201,361+80,544），債權總額為
      673,905元（392,000+281,905）。
五、綜上所述，原告依強制執行法第41條第1 項之規定，請求本
    院98年度司執字第10453號強制執行事件於99年5月26日製作
    如附件所示之分配表，所載次序9被告應受分配之利息703
    ,588元，於超過162,306元之部分應予剔除。次序9被告應
    受分配之違約金242,906元，全數應予剔除。次序9被告應
    受分配之違約金86,132元，於超過64,922元之部分應予剔除
    。次序9被告應受分配之利息169,301元，於超過39,055元
    之部分應予剔除。次序9被告應受分配之違約金58,449 元
    ，全數應予剔除。次序9被告應受分配之違約金20,725 元
    ，於超過15,622元之部分應予剔除。次序9 被告應受分配
    之債權本利和1,673,101元，於超過673,905元之部分應予剔
    除。次序9不足額946,806元，全數應予剔除。原告之訴於
    上開範圍內為有理由，應予准許。至其逾前開範圍之請求，
    則屬無據，應予駁回。
六、本件事證已臻明確，兩造其餘主張、陳述及攻擊、防禦方法
    ，對判決之結果不生影響，爰不一一論述，併此敘明。
七、訴訟費用負擔之依據：民事訴訟法第79條。
中    華    民    國    99    年    9     月    24    日
                  臺灣宜蘭地方法院民事庭
                      法  官  楊坤樵
正本係照原本作成。
如不服本判決，應於判決送達後20日內提出上訴狀（須附繕本）
。
中    華    民    國    99    年    9     月    24    日
                      書記官  吳文雄

司法院資訊處製作；財團法人民間司法改革基金會備份。
